臺灣高雄地方法院刑事判決　　　　　　95年度簡上字第1436號
上　訴　人
即　被　告　乙○○
　　　　　　甲○○
上列上訴人因違反動產擔保交易法案件，不服本院95年度簡字第
6997號中華民國95年11月29日第一審判決（聲請案號：95年度偵
續字第157 號、95年度偵字第23885 號、第26997 號、26998 號
），提起上訴，本院管轄之第二審合議庭判決如下：
    主  文
上訴駁回。
    事  實
一、乙○○係設在高雄市○○區○○路302號1樓「啊呀旺實業社
    」負責人，於民國93年12月9 日，以「啊呀旺實業社」即乙
    ○○名義，並以其夫甲○○為連帶保證人，以動產擔保交易
    附條件買賣之方式，向福灣企業股份有限公司（下稱福灣公
    司）購買車號2212-MB 號自小客車乙輛，雙方約定除頭期款
    新台幣（下同）7 萬9000元外，餘價款76萬3,741 元，分24
    期給付，前23期自94年1 月份起，每月1 期，每期付款1 萬
    4,817 元，至第24期則應付款42萬2,950 元，車輛停放地點
    在高雄市○○區○○路302 號1 樓，在價金未付清之前，標
    的物所有權仍屬於出賣人所有，買受人僅得依約占有使用，
    不得任意遷移或為其他處分。詎乙○○於取得該車後，將前
    述自小客車交由甲○○使用，僅付款8 期，即未再繳納，進
    而與甲○○共同基於意圖為自己不法利益之概括犯意聯絡，
    容任甲○○將上開自小客車遷離上址約定放置處所，並於94
    年3 月12日，在高雄市新興區○○○路20號「勝興當舖」，
    將該車典當予「勝興當舖」，借款15萬元，致福灣公司追索
    無著受有損害。
二、乙○○於93年7 月13日，以其所有車號ZP-3557 號自小客車
    ，設定動產擔保與台新國際商業銀行股份有限公司（下稱台
    新銀行），向台新銀行貸款30萬元，雙方約定自93年8 月8
    日起至97年7 月8 日止，分48期償還，每月1 期，每期償還
    8,734 元，並設定動產抵押，車輛停放地點在高雄市○○區
    ○○街214 號，非經台新銀行之書面同意並辦理動產抵押變
    更登記，不得任意轉讓、出租、出質、抵押或遷移抵押車輛
    。詎乙○○於取得該車後，將前述自小客車交由甲○○使用
    ，僅償還13期，即未再繳納，且與甲○○承前共同基於意圖
    為自己不法利益之犯意聯絡，復容任甲○○將上開自小客車
    遷離上址約定放置處所，並於94年間，在高雄縣鳳山市「上
    華當舖」，將該車典當與「上華當舖」，借款7 萬元，致台
    新銀行追索無著受有損害。
三、案經福灣公司、台新銀行訴由臺灣高雄地方法院檢察署檢察
    官偵查後聲請簡易判決處刑。
    理  由
一、按被告以外之人於審判外之言詞或書面陳述，除法律有規定
    者外，不得作為證據，刑事訴訟法第159 條第1 項定有明文
    。又被告以外之人於審判外之陳述，雖不符前4 條之規定，
    而經當事人於審判程序同意作為證據，法院審酌該言詞陳述
    或書面陳述作成時之情況，認為適當者，亦得為證據。當事
    人、代理人或辯護人於法院調查證據時，知有第159 條第1
    項不得為證據之情形，而未於言詞辯論終結前聲明異議者，
    視為有前項之同意，刑事訴訟法第159 條之5 亦定有明文。
    本件告訴代理人即福灣公司員工李明暢、杭家蔚於偵查中之
    指訴、告訴人代理人即台新銀行員工蕭佩玲、戊○○於偵查
    中之指訴、附條件買賣合約書、動產擔保交易登記證明書、
    車輛動產抵押契約書、訪視紀錄表、外訪報告單、照片，及
    勝興當舖當票等，為被告以外之人於審判外之陳述，屬傳聞
    證據，而公訴人及被告，就上開事證，未於本院審理過程中
    聲明異議，且本院審酌前開言詞陳述、書證作成時之情況均
    屬正常，並無違法取證之情事，又與本案相關之待證事實具
    有關連性，是認適當作為證據，依前開刑事訴訟法第159 條
    之5 之規定，認上開證據均具有證據能力。
二、訊據被告乙○○、甲○○固坦承有以乙○○之名義，與告訴
    人福灣公司、台新銀行簽訂附條件買賣契約、動產抵押契約
    書，甲○○則為連帶保證人，且未依約償還貸款等情，惟否
    認有何違反動產擔保交易法之犯行，被告甲○○辯稱：伊去
    勝興當舖典當本件車輛時，有出具身分證件及車子的行照，
    證明伊是車主的配偶，並且將車子押在那邊，即可以典當，
    另外伊去「上華當舖」典當的情形，也是一樣的，故乙○○
    對其典當之行為並未參與，亦不知情云云；被告乙○○則辯
    以：甲○○去典當時伊不知道，事後甲○○回來才知道，伊
    不會開車，因為是以公司的名義買車，伊是公司負責人，且
    甲○○的信用狀況不好，所以才用伊之名義去貸款云云。經
    查：
  (一)動產擔保交易及附條件買賣之車輛，約定有標的物存放地點
    ，其目的即在保障債權人於必要時取回抵押標的物，以行使
    其權利，動產擔保交易之債務人並負有不得將抵押標的物移
    置於權利人所不知處所之義務，而妨害權利人權利之行使。
    本件被告乙○○與告訴人福灣公司、台新銀行約定車輛存放
    地點高雄市○○區○○路302 號1 樓、高雄市○○區○○街
    214 號，惟車牌號碼2212-MB 、ZP-3557 號自小客車均未依
    約停放該處，而遭被告甲○○先後將之典當予勝興當舖、上
    華當鋪等情，除據被告乙○○、甲○○於本院審理中坦認在
    卷外，並有訪視紀錄表、外訪報告單、照片各1 紙，及勝興
    當舖當票2 紙附卷足憑，是堪信為真實。
  (二)被告甲○○雖辯稱：乙○○從頭至尾均不知情，上開2 部車
    輛均係伊在開，貸款亦是伊在繳云云，並援引證人即勝興當
    鋪之負責人丁○○於本院結證：持當人與車主不同，僅需持
    當人證明與車主係夫妻、兄弟、姊妹、父母等關係，即可典
    當，伊並無印象與乙○○交涉過，只對甲○○有印象等證詞
    為憑（見本院卷第45頁），惟查，被告乙○○於本院審理中
    時已自承：伊有向告訴人福灣公司、台新銀行貸款買車，並
    簽訂附條件買賣契約書、動產抵押契約書等語（見本院卷第
    52頁），則其自係動產擔保交易之債務人，負有依約分期清
    償貸款之義務，且對上開契約書上非經之債權人書面同意，
    不得任意轉讓、出租、出質、抵押或遷移上開車輛之約定當
    均知之甚明，故縱然被告乙○○辯稱上開2 部車輛皆非其所
    持以典當乙節屬實，然其既係上開契約之債務人，即負有上
    開契約書所科予之義務，並應督促實際使用人不得違反上開
    契約之約定內容。而被告乙○○於訂約後旋將上開2 部車輛
    交予其配偶甲○○使用，對甲○○使用車輛之狀況均未加聞
    問，復於獲知車輛遭典當後，亦未通知告訴人福灣公司、台
    新銀行使其知悉上情並經其同意等情，業經被告乙○○供述
    在卷可憑，並有告訴代理人即福灣公司員工李明暢、杭家蔚
    於偵查中之指訴、告訴人代理人即台新銀行員工蕭佩玲、戊
    ○○於偵查中之指訴在卷可資佐證，依此足認被告乙○○於
    取得車輛後隨將上開車輛交由甲○○使用，並不加聞問之行
    為，與動產擔保交易制度約定標的物存放地點之目的未合，
    被告乙○○坦承自願擔任契約名義人而與告訴人福灣公司、
    台新銀行簽訂契約書，事後自不得再以非實際使用人為由，
    而主張免責。況被告乙○○在明知被告甲○○信用狀況不好
    之下，仍容任其先後2 次將上開2 部車輛遷移上揭約定所在
    地，並持以典當，甲○○嗣後無力繳交貸款，致無法代乙○
    ○履行上揭清償義務，此風險亦應為被告乙○○交付上開車
    輛予甲○○時所得預見，惟被告乙○○卻甘冒此風險，致使
    告訴人福灣公司、台新銀行無從追償，此後又不與告訴人連
    絡查詢繳款狀況，或洽商解決還款事宜，任由告訴人公司尋
    查無著，而不知其下落，從而，足徵被告乙○○對被告甲○
    ○任意處分典當上開車輛而致告訴人追償無著，早已有預見
    仍容任之；此外，被告甲○○為上開附條件買賣契約之連帶
    保證人，且為被告乙○○之配偶，均由其負責繳納貸款乙節
    ，業據被告甲○○供認在卷，並有前開契約書附卷可按，足
    見被告甲○○對於上開附條件買賣契約書、動產抵押契約書
    等文件之法律效果，當無諉稱不知之理，其竟仍將上開車輛
    均持以典當後，拒不付貸款，綜上可證被告乙○○、甲○○
    2 人確有基於意圖自己不法利益之概括犯意聯絡，將標的物
    典當之犯行，洵堪認定。
  (三)綜上，本件事證明確，應予論罪科刑。
三、論罪科刑：
  (一)新舊法比較：
  1.按刑法總則之規定關於動產擔保交易法第38條之刑罰規定，
    亦適用之，是以刑法總則之修正對於動產擔保交易法第38條
    之規定，自亦適用之。查被告行為時之刑法第33條第5 款規
    定：「罰金：1 元以上」。依現行法規所定貨幣單位折算新
    臺幣條例第2 條之規定，折算為新臺幣後，為3 元以上；而
    被告行為後，94年1 月7 日修正，同年2 月2 日公布，並於
    95年7 月1 日施行之刑法第33條第5 款規定：「罰金，新臺
    幣1 千元以上，以百元計算之。」比較新、舊法之結果，95
    年7 月1 日刑法第33條第5 款修正前之動產擔保交易法第38
    條之法定刑，就罰金部分，其最低度為新臺幣3 元，而95年
    7 月1 日刑法第33條第5 款修正後之動產擔保交易法第38條
    之法定刑，就罰金部分，其最低度為新臺幣1 千元，是以刑
    法第33條第5 款修正前之之規定較有利於被告。
  2.修正後刑法刪除第56條連續犯之規定，此一刪除足資影響行
    為人刑罰之法律效果，同屬法律變更。被告先後多次違反動
    產擔保交易法之犯行，主觀上各係基於同一犯意、客觀上各
    逐次實施數次行為而具連續性，進而侵害同性質之法益，惟
    因其各次行為依一般社會健全觀念，在時間差距上，可以分
    開，在刑法評價上，各具獨立性，每次行為皆可獨立成罪，
    是依修正前刑法第56條之規定，本得適用連續犯規定而論以
    一罪，並得加重其刑至二分之一。惟因修正後刑法刪除前開
    連續犯規定，以致被告前揭數次構成要件行為須依法分別論
    以數罪而併罰之，依新法第2 條第1 項規定比較新、舊法之
    結果，仍以行為時即修正前刑法第56條之規定較有利於被告
    （最高法院95年第8 次刑事庭會議決議亦採同一見解）。
  3.又被告行為時之刑法第41條第1 項前段規定：「犯最重本刑
    為5 年以下有期徒刑以下之刑之罪，而受6 個月以下有期徒
    刑或拘役之宣告，因身體、教育、職業、家庭之關係或其他
    正當事由，執行顯有困難者，得以1 元以上3 元以下折算1
    日，易科罰金。」關於易科罰金之折算標準，修正前罰金罰
    鍰提高標準條例第2 條前段（自95年7 月1 日起已刪除）規
    定，就其原定數額提高為100 倍折算1 日，則本件被告行為
    時之易科罰金折算標準，應以銀元300 元折算1 日，經折算
    為新臺幣後，即應以新臺幣900 元折算1 日。惟修正後刑法
    第41條第1 項前段規定改為：「犯最重本刑為5 年以下有期
    徒刑以下之刑之罪，而受6 個月以下有期徒刑或拘役之宣告
    者，得以新臺幣1 千元、2 千元或3 千元折算1 日，易科罰
    金。」比較修正前後易科罰金之折算標準，以修正前之規定
    較有利於被告，依刑法第2 條第1 項前段，應適用修正前刑
    法第41條第1 項前段規定，定其折算標準。
  4.綜上，依刑法第2 條第1 項前段規定，本件自應適用修正前
    刑法之相關規定及易科罰金之折算標準予以論罪科刑，至動
    產擔保交易法第38條之規定法定刑度並未變更，自無新舊法
    比較之問題，附此敘明（臺灣高等法院暨所屬法院95年12月
    13 日 法律座談會第2 、3 號提案可資參照）。
  (二)核被告乙○○、甲○○所為，均係犯動產擔保交易法第38條
    之罪。原審因而適用動產擔保交易法第38條，刑法第2 條第
    1 項前段、第11條前段、修正前刑法第31條第1 項、第56條
    、第41條第1 項前段，罰金罰鍰提高標準條例第1 條前段，
    修正前罰金罰鍰提高標準條例第2 條（原判決贅載現行法規
    所定貨幣單位折算新台幣條例第2 條），並審酌被告乙○○
    2 次訂約後，未依約繳清款項，即與被告甲○○共同連續將
    2 輛汽車出質，致告訴人追索無著，影響告訴人權益甚鉅，
    並參以被告2 人積欠之款項，及本件未與告訴人達成民事和
    解等一切情狀，量處有期徒刑4 月，並諭知易科罰金之折算
    標準，經核原判決認事用法，均無不合，量刑亦屬妥適，被
    告乙○○、甲○○以前開情詞置辯，提起上訴，為無理由，
    業經本院認明如前，是渠等上訴均無理由，應予駁回。
據上論斷，應依刑事訴訟法455 條之1 第1 項、第3 項、第368
條，判決如主文。
本案經檢察官丙○○到庭執行職務
中　　華　　民　　國　　96　　年　　 4　　月　　 4　　日
                  刑事第十庭  審判長法  官  陳玉聰
                                    法  官  莊珮吟
                                    法  官  鄭凱文
以上正本證明與原本無異。
不得上訴。
中　　華　　民　　國　　96　　年　　 4　　月　　 4　　日
　　　　　　　    　　　　　　　　　書記官　林慧芬
